【裁判字號】    91,訴,1193
【裁判日期】    920731
【裁判案由】    徵收補償
【裁判全文】
臺北高等行政法院判決                            九十一年度訴字第一一九三號
                              .
    原      告  甲○○
    訴訟代理人  戊○○
    被      告  宜蘭縣政府
    代  表  人  乙○○縣長）.
    訴訟代理人  己○○
                丁○○
    參  加  人  交通部臺灣區國道新建工程局
    代  表  人  鄭文隆（局長）住同右
    訴訟代理人  丙○○
右當事人間因徵收補償事件，原告不服內政部中華民國九十一年三月十九日台內訴字
第○九一○○○八三八二號訴願決定，提起行政訴訟。本院判決如左：
    主  文
訴願決定關於原告不服土地徵收行政處分部分撤銷。
原告其餘之訴駁回。
訴訟費用由原告負擔二分之一，餘由被告負擔。
    事  實
壹、事實概要：
一、緣參加人交通部臺灣區國道新建工程局為辦理北宜高速公路頭城蘇澳段（礁溪鄉
    ）工程用地需要，研擬徵收計畫，報經內政部九十年四月二十四日台（九十）內
    地字第九○七二七五九號函核准徵收，被告宜蘭縣政府據以九十年五月九日九十
    府地二字第五○二五三號公告徵收原告甲○○所有坐落宜蘭縣礁溪鄉○○段一九
    之一地號（分割前為一九地號）土地（以下簡稱系爭土地），並依規定通知土地
    及地上物所有權人並公告，公告期間自九十年五月十日起至同年六月十一日止。
二、原告於公告期間內之九十年五月二十一日以本案未經合法協議價購程序及補償地
    價偏低為由提出異議，經被告查處後，復以九十年五月廿五日九十府地二字第五
    六二一三號函，惟原告不服查處結果，就未經合法協議價購程序部分於同年六月
    十五日向內政部提起訴願。另就補償地價偏低部分，被告乃提交九十年七月二十
    四日宜蘭縣地價及標準地價評議委員會九十年第四次會議復議，並通知原告到場
    陳述意見，經討論決議維持原補償價額，以九十年七月二十六日九十府地二字第
    ○八○九○九號函及九十年八月二十日九十府地二字第○九一九六三號函復原告
    ，維持原補償價額，原告不服，向內政部提起訴願，旋遭駁回，遂向本院提起行
    政訴訟。
貳、兩造聲明：
一、原告聲明求為判決：
(一)、訴願決定及原處分均撤銷。
(二)、訴訟費用由被告負擔。
二、被告聲明求為判決：
(一)、駁回原告之訴
(二)、訴訟費用由原告負擔。
參、兩造之爭點：
一、原告主張之理由：
(一)、參加人於九十年三月九日假礁溪鄉玉田社區活動中心召開之土地徵收前協議價購
    會議，因會中並未達成任何協議，應視為未依土地徵收條例第十一條規定履踐先
    行議價程序，即委由被告以極低價強制公告徵收系爭土地，顯有違誤，該徵收處
    分應屬違法無效，自不待言。
(二)、系爭路段毗連土地四○二地號市面上交易價格每平方公尺新台幣（下同）六○○
    ○元，惟被告對系爭土地卻僅以八十九年度土地公告現值再加五成後之價格（每
    平方公尺二八五○元）作為徵收補償費，僅及上揭土地市價之一半，價格過低，
    顯然違反土地徵收條例第三十條規定。被告與參加人以景氣不佳為由，認系爭土
    地徵收補償價額應屬合理，惟查，徵收補償非若市面上自由買賣交易土地，應無
    景氣問題，而應以每平方公尺六千元之價額補償，如此，對被徵收土地所有權人
    之權益方有保障。
(三)、系爭路段為北宜高速公路鄰外環道路出口，係屬宜蘭縣交通總樞紐，其發展潛力
    無限，日後地價上漲可期，另系爭光武段八十一年到八十五年公告現值為六六○
    元，八十六到八十七年為六九○元，八十八年為一七○○元，八十九年為一九○
    ○元，九十年為一九○○元，顯然被告核定系爭土地徵收補償價額，未衡量其一
    切因素，逕以最低價額補償，實有未合。
二、被告主張之理由：
(一)、查被徵收之土地，應按照徵收當期之公告土地現值，補償其地價。前項徵收補償
    地價，必要時得加成補償；其加成補償成數，由直轄市或縣（市）主管機關比照
    一般正常交易價格，提交地價評議委員會於評議當年期公告土地現值時評定之。
    為土地徵收條例第三十條所明定。本案土地徵收公告期間原告就補償地價偏低等
    提出異議，經被告查處，以宜蘭地政事務所辦理八十九年公告土地現值作業，斟
    酌土地使用分區、交通運輸、工商活動、房屋建築現況、發展趨勢及其他影響地
    價因素，將其所有系爭土地劃屬第四○二地價區段，調查之區段地價每平方公尺
    二、四○○元（即一般正常交易價格），該土地徵收時依宜蘭縣地價評議委員會
    八十九年第三次會議評定公告現值，每平方公尺為一、九○○元，另加發五成補
    償後，補償金額每平方公尺為二、八五○元，已反應一般正常交易價格，符合規
    定，並無偏低情形，遂以九十年五月二十五日九十府地二字第五六二一三號函查
    復，原告不服上開地價查處結果，被告於九十年七月二十四日提請地價及標準地
    價評議委員會復議，並依該委員會組織規程第六條規定，邀原告列席說明，會議
    中以徵收補償價額已達一般正常交易價格，遂決議維持原補償價額。原告要求本
    案土地以每平方公尺六、○○○元作為土地徵收補償費，顯無理由。
(二)、次按土地徵收條例第十一條規定，協議價購係需地機關申請徵收前應踐行之程序
    ，至於申請徵收之需地機關是否踐行協議價購程序，係核准機關內政部依法審查
    權責，被告係徵收執行機關，於接獲內政部核准徵收之通知，依程序公告、發價
    、取得用地所有權交與需地機關，對需地機關是否依法踐行協議價購程序無權審
    查。況參加人徵收本件土地已依土地徵收條例第十一條暨內政部九十年一月三十
    一日台（九十）內地字第九○六四二○二號函規定，於九十年二月二十一日以國
    工局九○地字第三二一三號函通知各土地所有權人於同年三月九日召開協議價購
    會議，經協議結果，因價格未能合致等原因，致協議不成，以九十年三月十九日
    國工局九○地字第五○五六號函將會議紀錄分送土地所有人，並請土地所有人如
    對本工程用地取得事宜尚有其他意見，請於審議前提出。另依參加人九十年四月
    二十六日國工局九○地字第七八八六號函說明二再向被告重申本案申請徵收前均
    已依內政部九十年一月三十一日台（九十）內地字第九○六四二○二號函示意旨
    ，給予所有權人陳述意見之機會。符合內政部九十年四月四日台（九十）內地字
    第九○○六一七三號函示規定。第查「直轄市或縣（市）主管機關於接到中央主
    管機關通知核准徵收案時，應即公告，並以書面通知土地或土地改良物所有權人
    及他項權利人。」土地徵收條例第十八條定有明文。被告於接獲內政部九十年四
    月二十四日台內地字第九○七二七五九號函核准本件徵收案後，即依上開相關規
    定辦理公告徵收，於法並無不合。原告指稱本案未經協議價購程序，被告即強制
    公告徵收，顯與事實未符。
三、參加人主張之理由：
(一)、本案前經參加人以九十年二月二十一日國工局九○地字第○三二一三號函通知各
    土地所有權人，於九十一年三月九日假礁溪鄉玉田社區活動中心召開土地徵收前
    協議價購會。為踐行行政程序法第一百零二條規定，及內政部九十年一月三十一
    日台（九十）內地字第九○六四二○二號函意旨，於上開會議通知函中特別書明
    「台端或利害關係人對於協議取得或徵收有意見時，得於本次會議中提出，或於
    會後十日內以書面提出。」，該協議價購會議中參加人以簡報投影說明協議價購
    之標準、程序、所有權人配合事項及必備文件，原告準時出席會議，並於會議中
    陳訴，其所有土地應納入都市計畫區內並提高補償標準為一坪二萬元核算補償費
    、徵收剩餘土地變更為甲、乙種建築用地、加發每平方公尺三百元配合施工獎勵
    金、及若達成協議應繳納之土地增值稅、印花稅、地政規費等費用由參加人支付
    等意見外，並提出書面意見。查原告陳述之意見多非參加人權責，又因價格未能
    合致而協議不成，為基於工程需要，乃作成會議結論將依土地徵收條例等法令規
    定申請徵收，並於會議現場提供「北宜高速公路頭城蘇澳段用地徵收說明書」予
    各所有權人參考。另參加人於會後以九十年三月十九日國工局九○地字第五○五
    六號函送會議紀錄予被告等各土地所有權人，原告訴稱未進行任何協議價購，即
    委由被告以超低價強制公告徵收土地乙節，顯與事實不符。
(二)、有關機關依土地徵收條例第十一條規定於徵收前與土地所有權人協議價購，不適
    用政府採購法，業經行政院公共工程委員會九十年七月六日（九十）工程企字第
    九○○二三三一八號令明示，原告所述「並非政府採購法第十八條第四項所規定
    之議價（一對一）」，顯係對法令之誤解。
(三)、本案土地因協議價購不成，參加人遂依土地徵收條例第十一條規定申請徵收，並
    依土地徵收條例第十三條、第十四條、第十七條、第十八條等規定，附具前開協
    議價購會議紀錄、原告書面意見、徵收土地圖冊、及土地使用計畫圖等資料彙製
    徵收土地計畫書，報經內政部以九十年四月二十四日台（九十）內地字第九○七
    二七五九號函准予徵收，並經被告以九十年五月九日九十府地二字第五○二五三
    號公告徵收，公告期間九十年五月十日至九十年六月十一日。按土地徵收條例第
    三十條規定：「被徵收之土地，應按照徵收當期之公告土地現值，補償其地價．
    ．．。前項徵收補償地價，必要時得加成補償；其加成補償成數，由直轄市或縣
    （市）主管機關比照一般正常交易價格，提交地價評議委員會於評議當年期公告
    土地現值時評定之。」被告依本案土地徵收當期適用之八十九年七月一日公告土
    地現值並加五成，核計補償地價，及參加人依交通部訂頒「交通建設工程用地徵
    收獎勵專案」規定，於法定補償之外另加發每公頃一二○萬元計算之配合施工獎
    勵金，前兩項金額合計後，由被告訂期通知原告於九十年六月十三、十四日領價
    ，於法均無不合。
(四)、查原告未於被告訂期發價日前往領取，事後於九十年六月二十九日親自前往被告
    處辦理領取土地、農作改良物補償費及配合施工獎勵金事宜，並於「具領補償費
    收據」之「領款人」項下親筆簽名。依土地徵收條例第二十一條規定：「被徵收
    土地或土地改良物之所有權人，對於其土地或土地改良物之權利義務，於應受之
    補償費發給完竣時終止。」參加人為工程需要，於原告領訖補償費後進場施工，
    原告指摘參加人不擇手段完成強制施工，並非屬實。另有關公告土地現值之估定
    ，並非參加人權責，原告訴稱本案土地公告土地現值與其他土地相較偏低乙節，
    業經權責機關被告提請該宜蘭縣地價及標準地價評議委員會復議，並經決議本案
    徵收補償價額已反應一般正常交易價格，原補償價額應維持不應提高，是以，原
    告所訴並無理由。
    理  由
壹、本件事實經過：
一、緣參加人交通部臺灣區國道新建工程局為辦理北宜高速公路頭城蘇澳段（礁溪鄉
    ）工程用地需要，研擬徵收計畫，報經內政部九十年四月二十四日台（九十）內
    地字第九○七二七五九號函核准徵收，被告宜蘭縣政府據以九十年五月九日九十
    府地二字第五○二五三號公告徵收原告甲○○所有坐落宜蘭縣礁溪鄉○○段一九
    之一地號（分割前為一九地號）土地系爭土地，並依規定通知土地及地上物所有
    權人並公告，公告期間自九十年五月十日起至同年六月十一日止。
二、原告於公告期間內之九十年五月二十一日以本案未經合法協議價購程序及補償地
    價偏低為由提出異議，經被告查處後，復以九十年五月廿五日九十府地二字第五
    六二一三號函通知原告，惟原告不服查處結果，就未經合法協議價購程序部分於
    同年六月十五日向內政部提起訴願。另就補償地價偏低部分，被告乃提交九十年
    七月二十四日宜蘭縣地價及標準地價評議委員會九十年第四次會議復議，並通知
    原告到場陳述意見，經討論決議維持原補償價額，以九十年七月二十六日九十府
    地二字第○八○九○九號函及九十年八月二十日九十府地二字第○九一九六三號
    函復原告，維持原補償價額等情，以上事實，均有各該函為證，並為兩造所不爭
    執，堪認為實。
三、原告不服，循序提起本件行政訴訟，主張：參加人於九十年三月九日召開之土地
    徵收前協議價購會議，因會中並未達成任何協議，應視為未依土地徵收條例第十
    一條規定履踐先行議價程序，即委由被告以極低價強制公告徵收系爭土地，顯有
    違誤，該徵收處分應屬違法無效；又系爭路段為北宜高速公路鄰外環道路出口，
    係屬宜蘭縣交通總樞紐，其發展潛力無限，日後地價上漲可期，被告核定系爭土
    地徵收補償價額，未衡量其一切因素，逕以最低價額補償，實有未合，且同樣皆
    為北宜高速公路頭城蘇澳段（礁溪鄉）工程用地需要所徵收之土地，其補償價額
    大不相同，亦有欠公允云云。是本件兩造爭執之要點為：本件是否經合法協議價
    購程序？補償地價是否偏低？玆分就土地徵收及徵收補償兩部分述敘如下：
貳、土地徵收部分：
一、按「原行政處分機關之認定，以實施行政處分時之名義為準。但上級機關本於法
    定職權所為之行政處分，交由下級機關執行者，以該上級機關為原行政處分機關
    」，為訴願法第十三條所明定。
二、按「申請徵收土地或土地改良物，應由需用土地人擬具詳細徵收計畫書，並附具
    徵收土地圖冊或土地改良物清冊及土地使用計畫圖，送由核准徵收機關核准，並
    副知該管直轄市或縣（市）主管機關」、「徵收土地或土地改良物，由中央主管
    機關核准之。」、「中央主管機關於核准徵收土地或土地改良物後，應將原案通
    知該管直轄市或縣（市）主管機關。」、「直轄市或縣（市）主管機關於接到中
    央主管機關通知核准案時，應即公告，並以書面通知土地或土地改良物所有權人
    及他項權利人．．．」分別為土地徵收條例第十三條、第十四條、第十七條、第
    十八條所明定。另依土地徵收條第十一條規定，需用土地人與土地所有權人協議
    價購程序係土地徵收之先行程序，應屬審查土地徵收合法與否之要件事項之一，
    是以對是否協議價購之程序有所爭議，應以土地徵收之原核准徵收機關為被告機
    關。
三、經查，本件原告於公告期間內之九十年五月二十一日以：本案未經合法協議價購
    程序等為由提出異議，經被告查處後，復以九十年五月廿五日九十府地二字第五
    六二一三號函，惟原告不服查處結果，就未經合法協議價購程序部分於同年六月
    十五日向內政部提起訴願。是原告係不服本件土地徵收處分未踐行協議價購之先
    行程序，應以土地徵收之中央主管機關內政部為原處分機關，惟本件卻以無處分
    職權之被告為原處分機關，向內政部提起訴願，依前揭說明係屬管轄錯誤。內政
    部原應依訴願法第六十一條規定規定辦理，卻逕為駁回原告訴願之決定，於法尚
    有未合，原告起訴雖未指摘及此，惟此係應屬由法院依職權調查之事項，應將訴
    願決定予以撤銷，由應受理訴願機關另為適法之處理。又本件既係依程序上理由
    而為判決，兩造關於是否踐行協議價購此一實體上爭執自尚無審酌之必要，併予
    敘明。
參、徵收補償部分：
一、按「被徵收之土地，應按照徵收當期之公告土地現值，補償其地價。」、「前項
    徵收補償地價，必要時得加成補償；其加成補償成數，由直轄市或縣（市）主管
    機關比照一般正常交易價格，提交地價評議委員會於評議當年期公告土地現值時
    評定之。」為土地徵收條例第三十條第一項前段及第二項所明定。
二、平均地權條例第四十六條規定：「直轄市或縣 (市)政府對於轄區內之土地，應
    經常調查其地價動態，繪製地價區段圖並估計區段地價後，提經地價評議委員會
    評定，據以編製土地現值表於每年一月一日公告，作為土地移轉及設定典權時，
    申報土地移轉現值之參考；並作為主管機關審核土地移轉現值及補償徵收土地地
    價之依據。」依照該條規定，並依循地價調查估計規則（由土地法施行法第四十
    條及平均地權條例授權內政部訂定）規範之調查程序所估計之公告地價，即成為
    核定徵收補償地價之依據。
三、另查，土地現值經公告後，即成為課徵地價稅與核定徵收補償地價之依據，將直
    接影響人民財產利益之負擔以及損失之填補，故可認為其屬於「發生具體法律效
    果」之行政行為。就此行政行為作用之對象而言，其雖非針對人民擁有之個別地
    號土地現值有所決定，而係就各該地價區段之土地現值，但各該地價區段內個別
    地號土地歸屬何人所有，均可透過地政機關或由土地登記簿中查得，是以其發生
    效力之範圍係由「一般性特徵可得確定其範圍者」，職是之故，土地現值公告之
    法律性質應為行政程序法第九十二條第二項行政處分中之「一般處分」。
四、土地現值公告既屬於一般處分，則當地政機關公告時，對受處分之相對人即土地
    所有權人，已具有拘束力（行政處分實質存續力之效力之一，不以形式確定為必
    要，與法院判決既判力不同），權利受影響之人民即應於公告時起或知悉時起，
    於法定期間內循行政救濟途徑表示不服，待法定救濟期間經過後，土地現值公告
    之行政處分更具有形式存續力，行政處分對受處分之相對人即所有權人之拘束力
    更為強化，土地所有權人自不得再對所有土地之「公告現值」形成過程有所爭議
    之有所爭執。是以，當被告（或其他徵收補償機關）就徵收補償地價有所決定時
    ，土地所有權人僅得對作成該決定之組織或程序有無違法、裁量權行使有無違法
    請求為適法性之審查，而不得藉對補償地價不服而要求撤銷或變更原土地現值公
    告之行政處分內容。
五、另按「直轄市或縣（市）地政機關為地價調查估計之主辦機關，並得授權所轄地
    政事務所辦理之。」、「劃分地價區段時，依左列規定辦理：一、．．．斟酌地
    價之差異、當地土地使用管制、交通運輸、自然條件、土地改良、公共建設、特
    殊設施、工商活動、房屋建築現況、土地利用現況、發展趨勢及其他影響地價因
    素，於地籍藍圖上，將地價相近、地段相連、情況相同或相近之土地劃為同一區
    段。」、「估計區段地價時，應依左列規定辦理：．．三無買賣實例及收益實例
    之區段，應於鄰近或適地區選取兩個以上使用分區或編定用地相同，且已依前二
    款估計出區區，作為基準地價區段，按影響地價區域因素評價基準表
    及影響地價區域因素評價基準明細表進行區域因素修正，調整得出目標地價區區地價，並按區區地價估價報告表。」、「宗地單位地價之計算方
    法如左：．．二其他地價區段之土地，以區段地價作為宗地單位地價。」亦為地
    價調查估計規則第二條、第二十一條第一項第一款、第二十二條第一項第三款、
    第二十三條第一項第二款所明定。
六、經查被告授權宜蘭地政事務所辦理八十九年公告土地現值作業，斟酌土地使用分
    區、交通運輸、工商活動、房屋建築現況、發展趨勢及其他影響地價因素，將其
    所有系爭土地劃屬第四○二地價區段，調查之區段地價每平方公尺二、四○○元
    （即一般正常交易價格），該土地徵收時依宜蘭縣地價評議委員會八十九年第三
    次會議評定公告現值，每平方公尺為一、九○○元，另加發五成補償後，補償金
    額每平方公尺為二、八五○元，此有被告八十九年公告土地現值及該次會議紀錄
    可稽，是上開補償金額應已反應一般正常交易價格，符合規定，並無偏低情形，
    原告指被告以最低價為補償金額，顯係無稽。
七、另原告泛指礁溪補償地價應較蘇澳地區為高一節，查地區地價高低，受到諸多因
    素影響，而其公告現值之訂定，應依法定程序為之，已如上述；本件北宜高速公
    路經過蘇澳地區工業區土地地價，亦係依法定程序所定，無法據為本件農地地價
    之比較標準。至原告所提出中信房屋之廣告價格，依法不能作為訂定區段地價之
    參考，不具證據價值。另原告所提光武段八十二年起之公告現值，經核除八十九
    年之公告現值外，其餘均係其他年度早經公告確定之地價，且非本件所據以補償
    之八十九年之公告現值，不在本件審究範疇，併此敘明。
肆、從而，本件原告請求被告應以每平方公尺六千元之價額辦理補償，於法無據，被
    告予以否准，並無不合，訴願決定予以維持，亦無不合，原告起訴意旨為無理由
    ，應予駁回。
據上論結，本件原告之訴為一部有理由，一部無理由，爰依行政訴訟法第一百零四條
、民事訴訟法第七十九條但書，判決如主文。
中      華      民      國    九十二    年      七      月    三十一    日
                                臺 北 高 等 行 政 法 院  第 五 庭
                                            審 判 長 法  官  葉百修
                                                     法  官  帥嘉寶
                                                     法  官  劉介中
右為正本係照原本作成。
如不服本判決，應於送達後二十日內，向本院提出上訴狀並表明上訴理由，如於本判
決宣示後送達前提起上訴者，應於判決送達後二十日內補提上訴理由書（須按他造人
數附繕本）。
中      華      民      國    九十二    年      七      月    三十一    日
                                                     書記官  黃明和


司法院資訊處製作；財團法人民間司法改革基金會備份。
